ACORDAO-COMPLETO-2367176

ACÓRDÃO 1948/2019 ATA 31/2019 - PLENÁRIO

VISTOS, relatados e discutidos estes autos de Representação, com pedido de medida cautelar, formulada por Ideorama Comunicação Eireli - EPP, em face de supostas irregularidades constantes do Pregão Eletrônico 22/2019, conduzido pelo Serviço de Apoio às Micro e Pequenas Empresas do Estado do Paraná – Sebrae/PR, cujo objeto consistiu na contratação de empresa para prestação de serviços de produção e estratégia de conteúdo em textos, vídeo, áudio e gerenciamento de comunidades para atendimento da entidade licitante,
ACORDAM os Ministros do Tribunal de Contas da União, reunidos em Sessão Plenária, diante das razões expostas pelo Relator, em:
9.1. conhecer da representação, satisfeitos os requisitos de admissibilidade constantes no art. 113, § 1º, da Lei 8.666/1993, c/c os arts. 235 e 237, VII, do Regimento Interno deste Tribunal, e no art. 103, § 1º, da Resolução TCU 259/2014;
9.2. no mérito, considerá-la parcialmente procedente;
9.3. indeferir o pedido de medida cautelar formulado pelo representante, uma vez ausentes os pressupostos essenciais para sua concessão; 
9.4. dar ciência ao Serviço de Apoio às Micro e Pequenas Empresas do Paraná, com fundamento no art. 7º da Resolução TCU 265/2014, sobre a seguinte impropriedade/falha, identificada no Edital do Pregão Eletrônico 22/2019, para que sejam adotadas medidas internas com vistas à prevenção de ocorrência de outras semelhantes:
9.4.1. inclusão de dispositivo editalício, por meio do item 9.6 do instrumento convocatório, que possibilita, ainda que de forma justificada, a dispensa de apresentação de amostras, o que não se coaduna com os princípios da isonomia e da impessoalidade, previstos no art. 3º, caput e § 1º, inciso I, da Lei 8.666/93; e
9.5. arquivar o presente processo, com fundamento no art. 250, I, c/c art. 169, II, do Regimento Interno do Tribunal de Contas da União.

Representação em face de supostas irregularidades no pregão eletrônico cujo objeto consistiu na contratação de empresa para prestação de serviços de produção e estratégia de conteúdo em textos, vídeos, áudio e gerenciamento de comunidades.

Serviço de Apoio às Micro e Pequenas Empresas do Paraná.

3. Interessados/Responsáveis: não há.

13.1. Ministros presentes: Ana Arraes (na Presidência), Walton Alencar Rodrigues, Benjamin Zymler, Augusto Nardes, Aroldo Cedraz e Raimundo Carreiro (Relator).
13.2. Ministros-Substitutos presentes: Augusto Sherman Cavalcanti e Weder de Oliveira.

RAIMUNDO CARREIRO

Trata-se de representação, com pedido de medida cautelar, formulada por Ideorama Comunicação Eireli - EPP, em face de supostas irregularidades constantes do Pregão Eletrônico 22/2019, conduzido pelo Serviço de Apoio às Micro e Pequenas Empresas do Estado do Paraná – Sebrae/PR, cujo objeto consistiu na “contratação de empresa para prestação de serviços de produção e estratégia de conteúdo em textos, vídeo, áudio e gerenciamento de comunidades” para atendimento da entidade licitante (peça 2, p. 3) .
2.	Com fulcro no inciso I do § 3º do art. 1º da Lei n. 8.443/92, transcrevo a instrução da Secretaria de Controle Externo de Aquisições Logísticas – Selog, peça 10, corroborada pelo respectivo titular da unidade, peça 11, por meio da qual propõe conhecer da presente representação para, no mérito, considerá-la parcialmente procedente:
“Instrução Inicial de Representação com Pedido de Cautelar
	A. Identificação do Processo

	TC Processo 021.824/2019-3
	Mérito: parcialmente procedente; indeferir cautelar, dar ciência; arquivar

	Unidade Jurisdicionada
	Uasg

	Serviço de Apoio às Micro e Pequenas Empresas do Paraná - Sebrae/PR (CNPJ 75.110.585/0001-00) 
	Não se aplica

	Objeto

	Contratação de empresa especializada para prestação de serviços de produção e estratégia de conteúdo em textos, vídeo, áudio e gerenciamento de comunidades para os quais o Sebrae/PR deseja se posicionar como referência (peça 2, p. 16) .

	Representante
	CNPJ

	Ideorama Comunicação Eireli - EPP
	07.402.534/0001-93

	Há pedido de Sustentação Oral?
	Contrato Social 

	Não
	Peça 4

	Modalidade
	Número do Certame
	Tipo

	Pregão Eletrônico
	22/2019
	Menor preço global

	Vigência
	Valor Homologado

	doze meses a partir da assinatura do contrato, renovável por até sessenta meses (peça 2, p. 21) 
	R$ 21.858,00 (valor mensal contratado) – peça 6 

	Fase do Certame

	Adjudicada em 25/6/2019 (peça 7) 

	B. Alegações do Representante 

	1.	O representante alega, em suma, que: 
a) não foi publicado ou disponibilizado um manual de utilização do sistema de licitações da entidade, ou seja, não foram apresentadas instruções contemplando os procedimentos para operacionalização do sistema próprio do Sebrae/PR, um ‘passo a passo’ com todas as funcionalidades do sistema;
b) em razão disso, uma vez aberta a sessão da proposta de preços, o autor não conseguiu competir, tendo em vista que sua proposta de preços, embora estivesse anexada no sistema, não foi inserida também no campo para lances;
c) diante da suposta falha do sistema, a licitante apresentou manifestação, solicitando a repetição da fase. O pedido foi negado pela pregoeira, o que, segundo o representante, tipifica violação ao princípio da isonomia;
d) alega que a exigência de amostra, contida no instrumento convocatório trata-se, de fato, de proposta técnica, pois a licitante deve criar as ‘amostras’ a serem analisadas pela comissão de licitação, quando o correto deveria ser apresentar serviço/material similar anteriormente realizado.
2.	Diante do relatado, requer o cancelamento do procedimento para que a questão seja definitivamente resolvida em outro certame, excluindo-se as exigências que entende descabidas.

	C. Exame de Admissibilidade

	Legitimidade do Autor

	O representante possui legitimidade para representar ao Tribunal?
 (Fundamento: art. 113, § 1º, da Lei 8.666/1993, c/c o art. 237 do Regimento Interno/TCU (também aplicável a unidades jurisdicionadas do Sistema S, conforme jurisprudência do TCU) ) 
	Sim

	Redação em Linguagem Compreensível

	A representação está redigida em linguagem clara e objetiva, contém nome legível, qualificação e endereço do representante?
 (Fundamento: art. 235 do Regimento Interno/TCU) 
	Sim

	Indício Concernente à Irregularidade ou Ilegalidade

	A representação encontra-se acompanhada do indício concernente à irregularidade ou ilegalidade apontada pelo autor?
 (Fundamento: art. 235 do Regimento Interno/TCU) 
	Sim

	Competência do TCU

	A representação trata de matéria de competência do TCU?
 (Fundamento:  art. 235 do Regimento Interno/TCU) 
	Sim

	Interesse Público

	Os argumentos do autor indicam a possibilidade de existência de interesse público, caso restem comprovadas as supostas irregularidades apontadas na peça inicial.
 (Fundamento: art. 103, § 1º, da Resolução - TCU 259/2014) 
	Sim

	Análise quanto ao interesse público: Confirmadas as alegações do representante, restará configurada restrição indevida à competição. 

	Conclusão quanto ao Exame de Admissibilidade

	3.	Presentes todos os requisitos de admissibilidade constantes no art. 113, § 1º, da Lei 8.666/1993, c/c os arts. 235 e 237, VII, do Regimento Interno/TCU, e no art. 103, § 1º, da Resolução - TCU 259/2014, a representação deve ser conhecida.

	D. Medida Cautelar – Avaliação dos Pressupostos

	Perigo da Demora

	Há decisão judicial ou administrativa, sem especificação de prazo, para suspender o andamento do processo licitatório ou a contratação?
	Não

	No caso de contratação normal:
	O contrato decorrente do certame já foi assinado?
	Não há informação

	No caso de Registro de Preços:
	A ata de registro de preços decorrente do certame já foi assinada?
	Não se aplica

		O contrato decorrente da ata de registro de preços (que, porventura, seja objeto da representação/denúncia) já foi assinado?
	Não se aplica

		A ata de registro de preços decorrente do certame ainda possui saldo que permita novas contratações pelo órgão gerenciador ou por eventuais adesões?
	Não se aplica

	Análise:

	4.	Não há como concluir acerca da presença do pressuposto, pois apesar de o certame já ter sido adjudicado, em 25/6/2019, não há elementos quanto à assinatura do contrato.

	Perigo da Demora Reverso

	O serviço/bem é essencial ao funcionamento das atividades do órgão/entidade?
	Não

	O órgão ou entidade está coberto contratualmente pelo serviço com razoável vigência (há a possibilidade de voltar a fase ou refazer o certame, a depender da consequência da concessão de cautelar no caso concreto) ou admite prorrogação excepcional?
	Não

	Caso haja a possibilidade de manutenção do contrato com a atual prestadora dos serviços, as condições dessa contratação seriam melhores (menor preço e atendimento satisfatório) que o que se está em vias de contratar?
	Não se aplica

	Análise:

	5.	Está afastado o pressuposto do perigo da demora reverso em razão da natureza do objeto a ser contratado no certame em tela, qual seja, a prestação de serviços de produção e estratégia de conteúdo em textos, vídeo, áudio e gerenciamento de comunidades para os quais o Sebrae/PR deseja se posicionar como referência, visando dar destaque a essas comunidades na primeira página de resultados do Google (peça 2, p. 16) .

	Plausibilidade Jurídica

	O órgão/entidade está sujeito aos normativos supostamente infringidos?
	Sim

	Há plausibilidade nas alegações do representante?
	Não

	Há indício de sobrepreço ou superfaturamento?
	Não

	Há grave risco de lesão ao erário, inexecução ou execução insatisfatória do objeto?
	Não

	Análise quanto à plausibilidade jurídica e quanto à necessidade de adoção de medida cautelar:

	6.	As supostas irregularidades apontadas pelo representante, descritas no subitem 1 retro, constituem as mesmas apresentadas em recurso à pregoeira (peça 8) , e tratadas anteriormente à adjudicação do lance vencedor, consoante peças 7 e 9. 
7.	Conforme relatado tanto em sua representação como no recurso supracitado, o autor participou do pregão eletrônico 8/2019, oportunidade em que se classificou em segundo lugar. 
8.	Tal certame foi cancelado e um novo, objeto desta representação, foi realizado. 
9.	Com respeito à alegada desclassificação, a pregoeira esclareceu não ter havido desclassificação da empresa, mas a não conclusão, por parte da licitante, do cadastramento de sua proposta para o pregão eletrônico 22/2019. Como comprovação do fato, apresenta trecho de consulta ao histórico do sistema, no qual resta constatado que, em 30/5/2019, a empresa iniciou o cadastro da proposta, optando pelo benefício da LC 123/06, mas não concluiu o procedimento (peça 9, p. 1) . 
10.	Visando comprovar a inexistência de falha no sistema (item ‘c’ do subitem 1 retro) , a pregoeira esclarece que todas as demais licitantes tiveram andamentos no cadastro com as seguintes mensagens: ‘A proposta para o item 1 foi gravada com sucesso’ e ‘O anexo para a proposta do item 1 foi gravado com sucesso’. 
11.	Aduz ainda que o sistema informa a conclusão do cadastro da proposta com a informação ‘Operação realizada com sucesso’, e gera um número de protocolo (peça 9, p. 2-3) . 
12.	Não é cabível, também, a alegação apresentada quanto à necessidade de publicação/disponibilização de um manual de utilização do sistema de licitações da entidade, e, por consequência, a dificuldade de apresentação de proposta por parte do representante (itens ‘a’ e ‘b’ do subitem 1 retro) , uma vez que o próprio relata ter participado do certame anterior, o pregão eletrônico 8/2019, de mesmo objeto, oportunidade em que se classificou em segundo lugar, o que evidencia sua capacitação anterior de participação de certames promovidos pela Sebrae/PR.
13.	Ainda quanto ao alegado, da consulta ao portal da entidade, constata-se a existência de endereços eletrônicos, disponibilizados ao público, acerca de tutoriais e normativos que regulam as licitações e procedimentos das licitações promovidas pelo serviço social autônomo, quais sejam:
http://www.sebrae.com.br/sites/PortalSebrae/canais_adicionais/conheca_tutorial;
http://www.sebrae.com.br/Sebrae/Portal%20Sebrae/Anexos/Regulamento_Licitacoes_SEBRAE.PDF;
http://www.scf2.sebrae.com.br/portalcf/
14.	Quanto à alegação de que a amostra seria um fator de pontuação, ou seja, uma proposta técnica, entende-se não pertinente, uma vez que tais amostras deverão ser apresentadas após a fase de lances, não havendo correlação com a proposta de preço (como ocorre nas licitações do tipo técnica e preço) .
15.	Uma vez analisada as questões apontadas pelo representante, entende-se necessário observar que o item 9.6 do edital, qual seja:
9.6    Desde que justificado em ata de sessão pública, poderá ser dispensada a apresentação de amostra, declarando a empresa vencedora do certame na mesma sessão.
16.	Não existe dispositivo na Lei de Licitações que proíba, expressamente, o procedimento adotado na cláusula acima transcrita. Porém, a administração deve ter em conta os objetivos por ela almejados, de forma a estabelecer no edital condições essenciais que permitam o alcance desses objetivos, e, principalmente, que se coadunem aos princípios da isonomia e da impessoalidade, além de garantir a aquisição de produtos que atendem às especificações do edital. A inclusão de exigência que pode ser dispensada já indica que ela não deveria constar do edital, visto que não é necessária para garantir a execução do objeto da licitação.
17.	Diante disso, não se entende coerente a dispensa da apresentação de amostra, mesmo que justificada em ata de sessão pública, e após a fase de lances, em razão do risco desnecessário de essa dispensa ser entendida como uma preferência ou distinção de determinada empresa, o que estaria em desacordo com os princípios anteriormente citados, mormente o art. 3º, § 1º, inciso I, da Lei 8.666/93: 
§1º - É vedado aos agentes públicos: 
I - admitir, prever, incluir ou tolerar, nos atos de convocação, cláusulas ou condições que comprometam, restrinjam ou frustem o seu caráter competitivo e estabeleçam preferências ou distinções em razão da naturalidade, da sede, ou domicílio dos licitantes ou de qualquer outra circunstância impertinente ou irrelevante para o específico objeto do contrato.
18.	A respeito da exigência de apresentação de amostras nos editais de licitação, o Tribunal de Contas da União, por intermédio do Acórdão 808/2003-TCU-Plenário (relator: Ministro Benjamin Zymler) , determinou à Secretaria de Estado da Educação e Cultura da Paraíba: 
9.2.5 limite-se a inserir exigência da apresentação de amostras ou protótipos dos bens a serem adquiridos, na fase final de classificação das propostas, apenas ao licitante provisoriamente em primeiro lugar e desde que de forma previamente disciplinada e detalhada no instrumento convocatório (...) : 
19.	Diante do exposto, entende-se cabível dar ciência à entidade para que em futuras licitações reavalie os procedimentos definidos para apresentação das amostras, nos editais de objeto semelhante ao em tela, de forma a garantir que o edital apresente somente os requisitos efetivamente necessários à consecução do objeto a ser licitado e a sistemática utilizada não descumpra o art. 3º, caput e § 1º, inciso I, da Lei 8.666/93.

	E. Impacto dos Encaminhamentos Propostos

	Haverá impacto relevante na entidade e/ou na sociedade, decorrente dos encaminhamentos propostos?
	Não

	F. Pedido de Ingresso aos Autos e de Sustentação Oral

	Há pedido de ingresso aos autos?
	Não

	Há pedido de sustentação oral?
	Não

	G. Processos Conexos e Apensos

	Há processos conexos noticiando possíveis irregularidades na contratação ora em análise?
	Não

	Há processos apensos?
	Não

	H. Proposta de Encaminhamento

	20.	Em virtude do exposto, propõe-se:
20.1.	conhecer da representação, satisfeitos os requisitos de admissibilidade constantes no art. 113, § 1º, da Lei 8.666/1993, c/c os arts. 235 e 237, VII, do Regimento Interno deste Tribunal, e no art. 103, § 1º, da Resolução - TCU 259/2014;
20.2.	no mérito, considerar a presente representação parcialmente procedente;
20.3.	indeferir o pedido de concessão de medida cautelar formulado pelo representante, tendo em vista a inexistência dos elementos necessários para sua adoção;
20.4.	dar ciência ao Serviço de Apoio às Micro e Pequenas Empresas do Paraná - Sebrae/PR, com fundamento no art. 7º da Resolução – TCU 265/2014, sobre as seguintes impropriedades/falhas, identificadas no Pregão Eletrônico 22/2019, para que sejam adotadas medidas internas com vistas à prevenção de ocorrência de outras semelhantes:
	a) inclusão de dispositivo editalício, por meio do item 9.6 do instrumento convocatório, que possibilita, ainda que justificada, a dispensa de apresentação de amostras, o que não se coaduna com os princípios da isonomia e da impessoalidade, previstos no art. 3º, caput e § 1º, inciso I, da Lei 8.666/93;
20.5.	informar ao Serviço de Apoio às Micro e Pequenas Empresas do Paraná - Sebrae/PR e ao representante que o conteúdo da deliberação que vier a ser proferida poderá ser consultado no endereço www.tcu.gov.br/acordaos;
20.6.	arquivar os presentes autos, nos termos do art. 250, I, c/c art. 169, II, do Regimento Interno/TCU.”

3.	É o Relatório.

Não atuou.

REPRESENTAÇÃO. PREGÃO ELETRÔNICO 22/2019. SERVIÇO DE APOIO ÀS MICRO E PEQUENAS EMPRESAS DO ESTADO DO PARANÁ - SEBRAE/PR. NÃO INCLUSÃO DE PROPOSTA EM SISTEMA INFORMATIZADO. AUSÊNCIA DE IRREGULARIDADE ATRIBUÍDA À ENTIDADE PROMOTORA DA LICITAÇÃO. REGRA EDITALÍCIA QUE DISPENSA APRESENTAÇÃO DE AMOSTRA. IMPROPRIEDADE/FALHA. CIENTIFICAÇÃO. PARCIAL PROCEDÊNCIA. ARQUIVAMENTO.

REPRESENTAÇÃO (REPR)

Secretaria de Controle Externo de Aquisições Logísticas (Selog).

Registro, inicialmente, que relato o presente processo em razão de sorteio realizado na forma do art. 18-B da Resolução TCU n. 175/2005.	
Conforme assentado no relatório precedente, trata-se de representação, com pedido de medida cautelar, formulada por Ideorama Comunicação Eireli - EPP, em face de supostas irregularidades constantes do Pregão Eletrônico 22/2019, conduzido pelo Serviço de Apoio às Micro e Pequenas Empresas do Estado do Paraná – Sebrae/PR, cujo objeto consistiu na “contratação de empresa para prestação de serviços de produção e estratégia de conteúdo em textos, vídeo, áudio e gerenciamento de comunidades” para atendimento da entidade licitante (peça 2, p. 3) .
3.	A representante sustentou a irregularidade de sua alegada desclassificação do certame, argumentando que i)  a entidade licitante não publicou tampouco disponibilizou manual de utilização do sistema de disputa de lances do pregão, impossibilitando a inserção de sua proposta de preços; ii)  a pregoeira indeferiu seu pedido para repetir a fase de lances, em alegada violação ao princípio da isonomia; e iii)  a exigência de amostra, contida no instrumento convocatório, destoa da legislação afeta ao tema.
4.	Como pedidos, requereu concessão de medida cautelar com vistas à suspensão do procedimento licitatório e, no mérito, a procedência da representação com o fito de anular a licitação e realizar fiscalização no Sebrae/PR.
5.	A Secretaria de Controle Externo de Aquisições Logísticas – Selog, em pronunciamentos uniformes (peças 10 e 11) , propôs conhecer da presente representação, indeferir o pedido de medida cautelar e, no mérito, considerá-la parcialmente procedente, dando-se ciência ao Sebrae-PR da seguinte impropriedade, para adoção de medidas preventivas: “inclusão de dispositivo editalício, por meio do item 9.6 do instrumento convocatório, que possibilita, ainda que justificada, a dispensa de apresentação de amostras, o que não se coaduna com os princípios da isonomia e da impessoalidade, previstos no art. 3º, caput e § 1º, inciso I, da Lei 8.666/93”.
7.	Razão assiste à unidade instrutiva. Vejamos.
No que toca à admissibilidade, conheço da representação, visto estarem satisfeitos os requisitos previstos no art. 113, § 1º, da Lei n. 8.666/93, c/c arts. 235 e 237, inciso VII, do RI/TCU, e no art. 103, § 1º, da Resolução TCU n. 259/2014.
Quanto ao pedido de medida cautelar, sua implementação é incabível ante a inexistência do periculum in mora e periculum in mora reverso, na medida em que, apesar de o objeto ter sido adjudicado em 25.6.2019, inexistem dados acerca da assinatura do instrumento contratual. Além disso, a natureza do objeto licitado (estratégia de publicidade de conteúdos em sites de busca) não se correlaciona diretamente com a atividade finalística da entidade.
Por semelhante modo, está ausente o requisito do fumus boni juris, porquanto as alegações aduzidas pelo representante não são corroboradas pelos elementos probatórios acostados aos autos.
Atinente ao mérito, o encaminhamento proposto pela Selog igualmente não merece nenhum reparo.
Conforme evidenciado nos pareceres lançados nos autos, na contramão do que defendeu o representante, a entidade licitante disponibiliza ao público tutoriais e normativos regulamentadores dos procedimentos que norteiam as licitações promovidas pelo Sebrae/PR. Nesse sentido, ressalto que, no inciso III do art. 21 do Regulamento de Licitações e Contratos do Sistema Sebrae e Outras Normas Pertinentes (cujo acesso é franqueado ao público em geral no portal do Sebrae) , consta a regra segundo a qual estatui que a inclusão das propostas ocorre “exclusivamente por meio do sistema eletrônico, observando os prazos, condições e especificações estabelecidas pelo instrumento convocatório”.
Nesta senda, afigura-se descabida a alegação do representante quando atribui à entidade licitante a não inclusão de sua proposta no sistema eletrônico. Ademais, as empresas participantes do pregão poderiam se valer do item 5.4.1 do edital para sanar eventuais dificuldades de operacionalização do sistema informatizado onde as propostas deveriam ser cadastradas:
5.4 A perda da senha ou a quebra de sigilo deverão ser comunicadas imediatamente ao telefone 0300 789 1502 ou atendimento@redeempresas.com.br, para imediato bloqueio de acesso.
5.4.1 Os contatos indicados no item anterior também estão disponíveis para suporte ao fornecedor para acesso ao sistema. 
 (Grifei) 
Consigno, também, que o histórico do sistema apresentado pela entidade licitante (peça 9, p. 1) evidencia a não conclusão do procedimento de inclusão da proposta da representante. Neste ponto, acentuo o teor da cláusula 5.5 do Edital do Pregão 22/2019, onde consta que “O sistema emitirá automaticamente o comprovante de recebimento da proposta” (grifei) .
Posto isso, duas mensagens deveriam ter sido geradas ao representante caso este tivesse gravado sua proposta, comprovando a respectiva inclusão no sistema: 
“A proposta para o item 1 foi gravada com sucesso.
O anexo para a proposta do item 1 foi gravado com sucesso.”
Caso o participante tivesse incluído a proposta e não tivesse recebido o comprovante a que faz alusão a referida regra editalícia, deveria ele ter-se valido do item 5.4.1 do Edital e comunicado o ocorrido à entidade condutora do certame. Como não o fez, segue-se que a proposta, de fato, não fora incluída no sistema informatizado e tal circunstância, à luz do acervo fático-probatório, não resultou de falha atribuída à entidade promotora da licitação. 
Destarte, é regular a conduta da pregoeira ao ter indeferido a repetição da fase de lances conforme havia pugnado o representante.
Por fim, no tocante à cláusula 9.6 do Edital do Pregão 22/2019, esta Casa deve cientificar o Sebrae/PR acerca da impropriedade dela constante com vistas a evitar novas ocorrências semelhantes. 
O conteúdo da referida regra do Edital ostenta a seguinte redação:
“9.6 Desde que justificado em ata de sessão pública, poderá ser dispensada a apresentação de amostra, declarando a empresa vencedora do certame na mesma sessão.”
 (Grifei) 
A discricionariedade presente neste item pode culminar em tratamento diferenciado a uma ou outra empresa participante da licitação, em afronta ao inciso I, § 1º, do art. 3º, da Lei n. 8.666/1993:
“§1º - É vedado aos agentes públicos: 
I - admitir, prever, incluir ou tolerar, nos atos de convocação, cláusulas ou condições que comprometam, restrinjam ou frustem o seu caráter competitivo e estabeleçam preferências ou distinções em razão da naturalidade, da sede, ou domicílio dos licitantes ou de qualquer outra circunstância impertinente ou irrelevante para o específico objeto do contrato.”
Ora, possibilitar a si mesmo a dispensa de um dado procedimento dentro do rigoroso processo licitatório certamente dá azo a que o administrador venha a favorecer esta ou aquela empresa.  
A apresentação de amostras não é procedimento obrigatório nas licitações, mas, uma vez prevista no instrumento convocatório a sua realização, não se deve outorgar ao gestor a faculdade de dispensá-la, sob pena de vir a vulnerar o art. 3º, caput e § 1º, inciso I, da Lei 8.666/93.
Deste modo, afigura-se escorreita a proposta da Selog para considerar parcialmente procedente a representação com vistas a cientificar-se, com fundamento no art. 7º da Resolução – TCU 265/2014, o Serviço de Apoio às Micro e Pequenas Empresas do Estado do Paraná – Sebrae/PR de que a discricionariedade atribuída ao gestor para dispensar o procedimento de apresentação de amostras não se coaduna com os princípios da isonomia e da impessoalidade, previstos no art. 3º, caput e § 1º, inciso I, da Lei 8.666/93.
Ante o exposto, acolho a proposta da unidade instrutiva, e voto no sentido de que seja adotado o Acórdão que ora submeto a este Colegiado.
TCU, Sala das Sessões Ministro Luciano Brandão Alves de Souza, em 21 de agosto de 2019.
RAIMUNDO CARREIRO 
Relator